臺灣臺北地方法院民事判決　九十年度訴字第一六八二號
　　原　　　告　　甲○○
　　被　　　告　　乙○○
　　　　　　　　　丙○○
右當事人間遷讓房屋等事件，本院判決如左：
    主    文
被告應將座落台北市○○○路一四三號七樓之違章房屋即附圖黃色所示編號Ａ部分，
面積為拾伍點捌壹平方公尺、編號Ｂ部分，面積為貳拾點玖參平方公尺、編號Ｃ部分
，面積為柒伍點參參平方公尺全部騰空及返還予原告，並自民國八十九年四月六日起
至返還前開編號Ａ、Ｂ、Ｃ部分之日止，按月給付原告新台幣貳萬元之損害金。
訴訟費用由被告負擔。
本判決於原告以新台幣捌拾萬元供擔保後，得假執行。
    事    實
甲、原告方面：
一、聲明：如主文第一項所示，及為以供擔保為條件之假執行宣告。
二、陳述：
（一）原告於民國八十九年十二月二十一日向訴外人黃和美購買其所有門牌號碼為台
      北市○○○路一四三號六樓房屋及其土地持分，以及七樓屋頂平台上之違章建
      築，並約定「（二）至於台北市○○○路一四三號七樓頂樓增建部分（下稱系
      爭房屋），因係違章建築，無法辦理所有權移轉登記，且現由第三人乙○○、
      丙○○（即被告）無權占有中，雙方同意由乙方以轉讓上開建物之使用權、事
      實上處分權及乙方對無權占有人之所有物返還請求權、不當得利返還請求權予
      甲方（即原告），作為交付，並由甲方自行處理請求返還無權占有事宜，與乙
      方無涉」。系爭房屋於原告與訴外人黃和美訂立買賣契約之前，既由被告無權
      占有中，則訴外人黃和美本於無權占有之法律關係，自得對於被告請求遷讓及
      返還系爭房屋，訴外人黃和美既已將對於被告之物上請求權讓與於原告，原告
      自得依民法第七百六十七條前段規定，直接向被告請求遷讓及返還系爭房屋。
      且系爭房屋既經訴外人黃和美以指示交付方式移轉於原告，則原告即為占有人
      ，依民法第九百六十二條前段規定，亦得對於無權占有系爭房屋之被告，行使
      占有物返還請求權。
（二）訴外人黃和美於七十九年九月十二日與其前夫翁頌道協議離婚時，固然同意被
      告之母親陳英琴住居於系爭房屋至終老歸仙之日。惟陳英琴已於八十九年四月
      五日去世，被告雖為陳英琴之女，並與之同住以便照護，然訴外人黃和美與被
      告之母親陳英琴間之使用借貸關係既因陳英琴之去世而終止，則被告自無任何
      權源占有系爭房屋。對此，訴外人黃和美數度催請其搬遷，被告均置之不理。
      訴外人黃和美遂將對於被告之物上返還請求權及不當得利返還請求權讓與於原
      告，原告並於九十年二月八日以蘆洲郵局存證信函第一二二號要求被告應於函
      到七日內將系爭房屋遷讓及返還予原告，原告並以訴狀繕本之送達代債權讓與
      之通知。惟被告仍無權占有系爭房屋迄今，而獲有相當租金之利益，且致原告
      無法對之使用、收益，並受有損害，而與系爭房屋同棟門牌號碼為台北市○○
      ○路一四一號七樓之房屋，日前刻正出租中，每月租金為新台幣（下同）二萬
      五千元，且柀告無權占有之系爭房屋，位處「敦北」金融商圈，熱鬧繁榮，並
      鄰近松山機場，交通便捷，則原告起訴請求被告應給付自八十九年四月六日起
      至返還系爭房屋之日止，按月給付原告二萬元之不當得利，即屬有據。
三、證據：提出不動產買賣契約書影本乙份、訃文影本乙份、蘆洲郵局存證信函第一
    二二號影本乙份、八十九年台北市稅捐稽徵處松山分處房屋稅繳款書影本乙份、
    離婚協議書影本乙份、租賃契約書影本乙份為證，並聲請訊問證人黃和美。
乙、被告方面：
一、聲明：原告之訴及執執行之聲請均駁回。
二、陳述：系爭房屋系被告於六十五年出資所建築，被告自始即享有事實上之管領力
    ，訴外人黃和美雖為該大樓六樓之所有權人，但其六樓之所有權並不及於七樓即
    系爭房屋，是其與原告就七樓所為買賣，依法應不生效力。原告買受系爭房屋，
    既未登記取得所有權，即無權對被告請求遷讓房屋，其不當得利之請求亦失所附
    麗。
三、證據：聲請訊問證人翁頌道。
丙、本院依原告之聲請勘驗現場，並囑託松山地政事務所派員會同測量，製有勘驗筆
    錄及實測圖附卷。
    理  由
一、原告主張其於八十九年十二月二十一日向訴外人黃和美購買其所有門牌號碼為台
    北市○○○路一四三號六樓房屋及其土地持分，以及七樓屋頂平台之違章建築（
    即系爭房屋），並約定訴外人黃和美以轉讓上開建物之使用權、事實上處分權及
    其對被告之所有物返還請求權、不當得利返還請求權予原告作為交付，系爭房屋
    於原告與訴外人黃和美訂立買賣契約之前，既由被告無權占有中，則訴外人黃和
    美本於無權占有之法律關係，自得對於被告請求遷讓及返還系爭房屋，訴外人黃
    和美既已將對於被告之物上請求權讓與於原告，原告自得依民法第七百六十七條
    前段規定，直接向被告請求遷讓及返還系爭房屋，及依不當得利請求權請求被告
    給付自八十九年四月六日起至返還系爭房屋之日止，按月給付原告二萬元之不當
    得利等語。被告則以系爭房屋系被告於六十五年出資所建築，被告自始即享有事
    實上之管領力而有權占有系爭房屋，原告之請求於法無據等語置辯。
二、原告主張其於八十九年十二月二十一日向訴外人黃和美購買系爭房屋，並約定訴
    外人黃和美以轉讓系爭房屋之使用權、事實上處分權及其對被告之所有物返還請
    求權、不當得利返還請求權予原告作為交付，原告並以訴狀繕本之送達代債權讓
    與之通知等情，業據其提出不動產買賣契約書影本乙份為證，並為被告所不爭執
    ，堪信為真實。本件爭執者，厥為系爭房屋係為何人所興建而原始取得所有權。
三、經查，證人黃和美到庭證稱：七樓是其出資蓋的，也是其去申請加蓋的，因為事
    隔已久已不記得是委託誰蓋的，六樓是用五十萬元買的，約在民國五十九、六十
    年買的，當時還未蓋好，因為屋頂很大，且職員很多所以加蓋作職員的餐廳及廚
    房使用，申請時只有簡單加蓋石棉瓦遮陽棚，後來有加蓋牆壁，都是其出錢蓋的
    等語，參諸原告所提被告不爭執真正之六十二年五月十八日在屋頂平台搭建涼棚
    之申請書，其上所載之申請人係訴外人黃和美，及訴外人黃和美與翁頌道之離婚
    協議書上記載「惟敦化北路一四三號七樓現為母親陳英琴居住同意讓其居住至終
    老歸仙之日」、「財產明細表：乙方（即訴外人黃和美）有處分權：：：建物台
    北市○○○路一四三號六樓及七樓屋頂使用權（所有權全部）」等語，足徵系爭
    房屋確係由訴外人黃和美所申請且出資興建，至證人翁頌道雖到庭證稱系爭房屋
    係由乙○○及丙○○出錢興建云云，惟證人翁頌道與被告係屬兄妹關係，且其所
    為之證言與前揭申請書、離婚協議書有所扞格，故其所為之證言不足為有利於被
    告之認定，是原告主張系爭房屋由訴外人黃和美出資興建而取得所有權等情，堪
    可採信。
四、按所有人對於無權占有者，得請求返還之，民事訴訟法第七百六十七條第一項前
    段有明文之規定，又按依不當得利之法則請求返還不當得利，以無法律上之原因
    而受利益，致他人受有損害為其要件，故其得請求返還之範圍，應以對方所受之
    利益為度，非以請求人所受損害若干為準，無權占有他人土地，可能獲得相當於
    租金之利益為社會通常之觀念，最高法院六十一年度台上字第一六九五號判例可
    資參照。本件被告無權占有系爭房屋，已如前述，而依原告與訴外人黃和美買賣
    契約之約定，訴外人黃和美已將其對被告之所有物返還請求權、不當得利返還請
    求權讓與予原告作為交付，並已將訴狀繕本之送達作為債權讓與之通知，該債權
    讓與之行為對被告已生效力。再參諸與系爭房屋同棟同樓層之台北市○○○路一
    四一號七樓之房屋，出租他人之月租金二萬五千元，此有租賃契約影本乙份為證
    ，故原告向被告請求每月相當於租金之損害賠償二萬元核屬正當。從而，原告據
    以提起本訴，請求被告應騰空返還系爭房屋予原告，並自八十九年四月六日起至
    返還系爭房屋之日止，按月給付原告二萬元之損害金，即無不合，應予准許。
五、原告陳明願供擔保，聲請宣告假執行，核無不合，爰酌定相當擔保金額准許之。
六、因本案事證已臻明確，兩造其餘主張陳述及所提之證據，均毋庸再予審酌，附此
    敘明。
七、結論：原告之訴為有理由，依民事訴訟法、第七十八條、第三百九十條第二項判
　　決如主文。
中　　　華　　　民　　　國　　九十一　　年　　　三　　　月　　 十八　　 日
                                            民事第六庭法      官　郭美杏
右為正本係照原本作成
如對本判決上訴，須於判決送達後廿日內向本院提出上訴狀
中　　　華　　　民　　　國　　九十一　　年　　　三　　　月　　 十八　　 日
                                                      法院書記官　陳如庭
